臺灣彰化地方法院刑事判決
110年度訴字第941號
公  訴  人  臺灣彰化地方檢察署檢察官 
被      告  施萬布


            楊涴愉


上列被告因偽造文書等案件，經檢察官提起公訴（110年度調偵
字第473號），被告於準備程序中就被訴事實為有罪之陳述，經
告知簡式審判程序之旨，並聽取公訴人、被告之意見後，本院裁
定改依簡式審判程序審理，判決如下：
    主    文
施萬布、楊涴愉共同犯行使偽造私文書罪，各處有期徒刑貳月，
如易科罰金，以新臺幣壹仟元折算壹日。均緩刑貳年。
    犯罪事實
一、施萬布、楊涴愉分別係楊郁璇之母親及妹妹，楊進與施萬布
    係夫妻，楊進係楊涴愉及楊郁璇之父親。施萬布、楊涴愉明
    知楊進於民國109年4月29日死亡，楊進所申設之彰化縣○○鎮
    ○○○○○○○號0000000000000000號帳戶（下稱楊進農會帳戶）
    內之存款係屬全體繼承人公同共有之遺產，領取應由全體繼
    承人共同為之，不得再以已死亡之楊進名義。施萬布、楊涴
    愉竟共同意圖為自己及他人不法之所有，基於偽造私文書及
    詐欺取財之犯意聯絡，未經楊進之繼承人即楊郁璇同意得提
    領楊進農會帳戶內新臺幣（下同）88萬元存款之情形下，施
    萬布即委請楊涴愉，於109年4月29日前往彰化縣二林鎮農會
    ，在彰化縣二林鎮農會活期性存款取款憑條之存戶簽章欄上
    盜蓋楊進之印章後，向彰化縣二林鎮農會承辦人員行使，使
    不知情之承辦人員陷於錯誤，誤以為楊涴愉係依楊進之授權
    前來匯款，提領楊進農會帳戶內之現金20萬元、另提領88萬
    元轉匯至施萬布二林鎮農會萬興分部帳號0000000000000000
    號帳戶，足以生損害於楊郁璇及金融機構對客戶存款管理之
    正確性。
二、案經楊郁璇告訴臺灣彰化地方檢察署檢察官偵查起訴。
　　理    由
一、上揭犯罪事實，業據被告施萬布、楊涴愉於本院準備程序、
    審理中坦白承認，核與證人即告訴人楊郁璇、證人楊凱傑證
    述情節相符，且有楊進農會帳戶之交易明細表、彰化縣二林
    鎮農會活期性存款取款憑條及活期性存款收入傳票各1張附
    卷可稽，足徵被告2人自白與事實相符。從而，本案事證明
    確，被告犯行堪以認定，應依法論科。
二、論罪科刑：
  ㈠法律之解釋及適用：
　　刑法第210條之偽造私文書罪，祇須所偽造之私文書有足以
    生損害於公眾或他人之虞為已足，至公眾或他人是否因該私
    文書之偽造而受到實質損害，則非所問；如未經被繼承人之
    全體繼承人同意，即偽以被繼承人名義製作取款憑條，提領
    被繼承人帳戶內之存款，其行為自有足以生損害於其餘繼承
    人之虞，至於其所提領之款項是否非被繼承人之遺產及提領
    之用途為何，均與其行為是否與刑法第210條、第216條行使
    偽造私文書罪之犯罪構成要件該當，並不生影響（最高法院
    106年度台上字第1165號、109年度台上字第5169號號判決意
     旨參照）。準此，繼承人在本人身故之後，倘以本人名義 
     製作文書，屬無權製作之偽造文書行為，且若此一偽造文
    書行為已足以生損害於公眾或他人，自仍應以偽造文書罪責
    相繩。復依據存款戶亡故後，其繼承人欲提領被繼承人之存
    款時，應由申請人依銀行存款繼承作業處理之標準程序，提
    示相關證明文件據以提領，且就存款而言，金融機關與客戶
    間，具有消費寄託之性質，依民法第602條消費寄託之規定
    ，客戶將款項存入帳戶時，金錢之所有權已移轉予該金融機
    關。金融機關就其行庫之客戶存款有保管之責，倘被存款戶
    要求提款，金融業者必須依規定或約定為相關之審核，始得
    付款，否則難以對抗真正權利人之權利主張。本案被告楊涴
    愉明知楊進已經死亡，被告2人並無擅自提領死者帳戶之權
    限，然在被告施萬布授意下，被告楊涴愉持偽造楊進名義之
    取款憑條，向二林鎮農會承辦行員行使而提領款項，足生損
    害於二林鎮農會存款帳戶帳務管理之正確性，而被告2人未
    經告訴人同意，將其中88萬元轉匯入被告施萬布帳戶內，亦
    足生損害於告訴人。
　㈡是核被告施萬布、楊涴愉所為，均係犯刑法第216條、第210
    條之行使偽造私文書罪、第339條第1項之詐欺取財罪。被告
    2人就上開犯行有犯意聯絡及行為分擔，為共同正犯。被告2
    人盜用印章係偽造私文書之階段行為，且偽造私文書之低度
    行為則為行使偽造私文書之高度行為所吸收，均不另論罪。
    被告楊涴愉係於密接時間內偽造2張存款憑條並向二林鎮農
    會之行員行使，為接續犯。被告施萬布、楊涴愉係以一行為
    觸犯行使偽造私文書、詐欺取財罪，應依刑法第55條之規定
    ，均從較重之行使偽造私文書論處。
  ㈢爰審酌本案被告2人雖以被繼承人楊進名義製作存款取款憑條
    ，使二林鎮農會因而誤判楊進仍生存而予以被告楊涴愉提領
    款項，然被告2人所提領之其中20萬元經全體繼承人同意，
    其中轉帳88萬元予施萬布帳戶內之金錢，亦經除告訴人楊郁
    璇以外之其餘繼承人同意，有被告2人提出之陳報狀可證（
    本院卷第101頁）。而本件被告2人乃對於法律認識不足而犯
    下本案，且被告楊涴愉乃出於一片孝心，盡心盡力操辦事物
    父親後事，並為母親奔走，情有可原；兼衡被告施萬布年齡
    已75歲、未就學，配偶楊進已死亡，之前與配偶一同務農，
    有5名子女；被告楊涴愉高職畢業之學歷，於早餐店工作等
    一切情況，量處如主文所示之刑，並均諭知易科罰金之折算
    標準。
三、被告2人均未曾受有期徒刑以上刑之宣告，有臺灣高等法院
    被告前案紀錄表可按，而被告2人乃法律常識不足而犯下本
    案，犯後已坦承犯行，經此偵、審教訓後，當知所警惕，無
    再犯之虞，本院認尚無逕對被告施以短期自由刑之必要，為
    期其能有效回歸社會，故對被告2人宣告之刑，均以暫不執
    行為適當，爰依刑法第74條第1項第1款規定，併予宣告緩刑
    2年。　　
四、沒收： 
  ㈠按偽造之文書，既已交付於被害人收受，則該物非屬被告所
    有，除該偽造文書上偽造之印文、署押，應依刑法第219條
    予以沒收外，依同法第38條第3項之規定，即不得再就該文
    書諭知沒收。又按盜用他人真正印章所蓋用之印文，並非偽
    造印章之印文，不在刑法第219條所定必須沒收之列。準此
    ，被告持盜用之楊進印章蓋用於二林鎮農會之取款憑條憑證
    之存戶簽章欄上而偽造私文書進而行使部分，該印章所蓋用
    之印文尚屬真正，上開私文書並交付農會收執，均非被告2
    人所有之物，與沒收要件未合。
  ㈡被告2人未經告訴人楊郁璇同意所轉帳之88萬元部分，屬於被
    繼承人全體公同共有之財產，縱然轉帳至被告施萬布帳戶，
    然仍於被繼承人施萬布持有中，故如予以沒收，不但對於被
    告施萬布過苛，且反而妨害告訴人楊郁璇行使其權利，故不
    予以宣告沒收。 
五、據上論斷，應依刑事訴訟法第273條之1第1項、第299條第1
    項前段，判決如主文。
本案經檢察官何昇昀提起公訴，檢察官陳昭蓉到庭執行職務。
中　　華　　民　　國　　111 　年　　2 　　月　　24　　日
                  刑事第二庭        法  官  陳怡潔
以上正本證明與原本無異。
如不服本判決應於收受判決後20日內，向本院提出上訴書狀，並
應敘述具體理由。其未敘述上訴理由者，應於上訴期間屆滿後20
日內向本院補提理由書(均須按他造當事人之人數附繕本)「切勿
逕送上級法院」。
告訴人或被害人對於判決如有不服具備理由請求檢察官上訴者，
其上訴期間之計算係以檢察官收受判決正本之日期為準。
中　　華　　民　　國　　111 　年　　2 　　月　　24　　日
                                    書記官  顧嘉文

附錄本案論罪科刑法條：
中華民國刑法第210條
偽造、變造私文書，足以生損害於公眾或他人者，處 5 年以下
有期徒刑。

中華民國刑法第216條
行使第 210 條至第 215 條之文書者，依偽造、變造文書或登載
不實事項或使登載不實事項之規定處斷。

中華民國刑法第339條
意圖為自己或第三人不法之所有，以詐術使人將本人或第三人之
物交付者，處 5 年以下有期徒刑、拘役或科或併科 50 萬元以
下罰金。
以前項方法得財產上不法之利益或使第三人得之者，亦同。
前二項之未遂犯罰之。